台灣高等法院民事判決　九十年度上易字第四六一號
　　　上　訴　人　　日成鑫建設股份有限公司
　　　法定代理人　　李朝發
　　　被　上訴人　　張　琮 (.
右當事人間，因返還價金事件，上訴人對於中華民國九十年六月二十日臺灣臺北地方
法院八十九年度訴字第四一三六號第一審判決，提起上訴，本院判決如左：
    主      文
原判決廢棄。
被上訴人在第一審之訴及假執行之聲請均駁回。
第一、二審訴訟費用由被上訴人負擔。
    事      實
甲、上訴人方面：
壹、聲明：
一、原判決廢棄。
二、右廢棄部分，被上訴人在第一審之訴及假執行之聲請均駁回。
三、第一、二審訴訟費用由被上訴人負擔。
貳、陳述：
    除與原判決記載相同者，予以引用外，另行補充陳述略以：
一、上訴人之法定代理人於九十年十二月六日由王世堅變更為李朝發，茲檢附經濟部
    中部辦公室證明書，並聲明承受訴訟。
二、被上訴人請求返還價金，前提繫於其解除契約有效，惟被上訴人於八十九年八月
    十四日所為解除契約根本不生效力：
(一)上訴人對系爭房屋之完工日期，並未逾越兩造之約定，無遲延可言：
    新燕公司因財務困難，在通知承購戶停工以前，工期即有延宕，不可能在六八○
    個日曆天內完工，上訴人於接手時，即已考量此種情況，故在釋疑說明書，即向
    新燕公司之承購戶說明「新燕早期施工即有延宕，二則考量震災後．．．故有必
    要作合理延長」，並修正原合約書第十條第一項之約定，以便和新燕公司之承購
    戶換約。被上訴人自承已收受工地釋疑說明書，故再辯稱其乃消費者，不知後續
    尚需多久時間完工云云，純屬卸責之詞，且上訴人與之換約時，確已明確告知需
    九七二個日曆天才能完工 (所以在該條款上方有蓋上需九七二天完工之更正約定
    ) 。
    換約當時，因被上訴人欲與上訴人討價還價，被上訴人欲以合約第十條第二項遲
    延罰款之計算標準作為扣減買賣價金之參考，上訴人始未於修正條文中蓋章，並
    非對系爭房屋九七二個日曆天完工未有合意。被上訴人於九十一年二月二十七日
    到場證稱：「他們（即上訴人）說照日期算違約金給我或是不管延後多久都提供
    一個定額的違約金」足證確有此事。
    被上訴人主張其係不同意系爭房屋應完工日期為九七二個日曆天，而上訴人也同
    意，故雙方約定系爭房屋應完工日期於八十九年七月十二日云云，並非事實：
    系爭房屋因新燕公司之延宕工期不可能於六八○個日曆天完工，兩造於換約時，
    距六八○個日曆天完工僅不到五個月，依當時建造房屋程度，被上訴人心知肚明
    已不可能於五個月內完成，卻願與上訴人公司換約，顯然被上訴人確實未堅持須
    六八○個日曆天完工，否則不必換約。
    依系爭工程建造執照建築物勘驗紀錄表，系爭工程於八十八年六月二十三日勘驗
    地下一樓底板（系爭房屋為上十六層下二層之建築），八十八年九月二十八日之
    勘驗係上訴人接手後申請地上一樓底板之勘驗，因此，新燕公司停工前僅完成至
    地下一樓。
    依台北縣政府工務局建造執照設計變更通知書，至八十八年十月十二日止，系爭
    工程僅完成百分之七．六，不到全部工程之十分之一。
    依換約前之原合約，本件工程須六八○個日曆天始能完工，以系爭房屋共十八層
    計算，新燕公司僅完成地下一、二層，尚餘地上十六層，依比例算，上訴人尚須
    六○四天始能完工（一年八個月）。若依八十八年十月十二日系爭房屋僅完成百
    分之七．六計算，尚須六二八天始能完工。
    系爭房屋於八十八年十月十二日變更起造人，惟距換約前合約應完工日期八十九
    年七月十二日僅餘二七二天，對尚須六二八天始能完工之工程，即使日夜趕工，
    亦不可能完成！故上訴人在接手時，即已考量此種情形，故在釋疑說明書表示約
    九十年四月底（距八十八年十月十二日約五百六十四天）可以完工，並修正原合
    約書第十條第一項之約定，以便和承購戶換約。
    被上訴人於八十九年二月十三日與上訴人換約，當時系爭房屋僅完成不到一半，
    然當時距換約前合約六八○日曆天之完工日之八十九年七月十二日僅餘五個月，
    六八○個日曆天完工之房子，五個月要完成一半以上，根本是不可能之事！被上
    訴人對此顯然得以認知且知之甚稔。由此亦足證被上訴人換約當時，根本非堅持
    本件應完工日期為六八○個日曆天完工而未於合約第十條上方蓋章，確實係被上
    訴人欲與上訴人討價還價，被上訴人欲以此遲延罰款之計算標準作為扣減買賣價
    金之參考，始未於換約條文中蓋章。
    另兩造換約時「必然談及」合約第十條上方之九七二個日曆天完工乙事，此由合
    約第十條上方蓋有九七二個日曆天完工之換約約定可以證明，而上訴人不可能在
    被上訴人表示系爭房屋僅能在六八○個日曆天完工情形下，仍與被上訴人換約！
    故退步言之，即便（假設）被上訴人於換約時有此意，亦係隱於心中，惟此種心
    中保留之意思表示，對兩造契約根本不生效力。
(二)被上訴人於開庭到場時，對於重要關鍵之陳述，有不實之情形（如上訴人訴訟代
    理人詢及其有無收到釋疑說明書，被上訴人稱無，惟此與其訴狀所述及歷審均未
    否認之事實不符，足見顯有虛偽不實之情），但據其全部陳述以觀，其當時確實
    未要求六八○個日曆天完工：
    如被上訴人所陳，到了八十九年七月十二日時，我去請求他們退款，但他們不同
    意，本來我打算放棄，但仲介叫我委託律師處理，說不定可以拿回來云云（筆錄
    未記載，詳錄音帶）。足見被上訴人當時確不是堅持六八○個日曆天完工，上訴
    人並未遲延，故被上訴人要求退款，則心中有愧，故打算放棄。
    被上訴人稱：「他們（指上訴人）說照日期算違約金給我或不管延後多久都提供
    一個定額的違約金，但數額多少我忘記了，我說要延期多久我不知道，『這個問
    題我以後再談』」。
    先應敘明者，此折價之要求乃被上訴人提出，非上訴人，且上訴人乃同意減少買
    賣價金，非指違約金，雙方亦未提及任何違約情事。
    被上訴人自承：「這個問題我以後再談」，足見其當時係同意減少價金方式處理
    ，蓋當時若不同意更改完工日期，減少價金問題日後何須再談。
    故上訴人主張被上訴人當時未蓋章之因，乃決定要按照合約第十條第二項萬分之
    五計算方式折價之故，確係事實。
(三)兩造換約當時既對六八○個日曆天無合意，對九七二個日曆天完工有合意，即不
    能謂系爭房屋於八十九年八月十四日時未完工係有遲延。被上訴人以遲延為由解
    除契約，自不生效力。
(四)被上訴人本應於八十九年四月十七日繳納第十四期款項，卻於八十九年八月十四
    日始一併繳第十四、十五、十六、十七期之款項，隨即又於隔天之八月十五日以
    上訴人遲延為由發存證信函解除契約，顯見其早於八十九年四月即惡意不要房子
    ，惟恐解除契約效力問題，始於八十九年八月十四日一併繳納積欠款項，並找藉
    口解除契約，六八○個日曆天完工，絕非二造當時之約定。
(五)綜上，被上訴人以上訴人遲延完工為由解除契約，乃無理由。
三、另按「行使債權，履行債務，應依誠實及信用方法」、「權利之行便，不得違反
    公共利益或以損害他人為主要目的」，民法第一百四十四條定有明文。被上訴人
    既要求以折價方式減少買賣價金，而與上訴人換約，事後再以上訴人遲延為由解
    除契約，顯違反誠實信用原則，其解除契約不生效力。
四、被上訴人另主張依合約第十九條第八項「甲乙雙方均完全充分瞭解有關本約買賣
    之詳細內容，並同意完全按本書面契約及其附所載為依據，『其他』任何口頭陳
    述或承諾概不生效」，謂即使被上訴人當時同意九八二個日曆天完工，亦無須受
    其規範，其仍得解約云云，惟查：
(一)被上訴人此舉（以遲延為由解除契約）顯然行使權利違反誠信原則，且有權利濫
    用之情形，依民法第一百四十八條強制規定，應不生效力。
(二)另查合約第十八條第八項係指「與合約內容無關之其他陳述或承諾而言」，然本
    件所爭執者乃合約所載之內容，即完工日期為何之爭執，非合約第十八條第八項
    所謂之「其他陳述或承諾」，且雙方之爭執乃在合約上方印上「完工期限修正為
    並自民國八十七年九月一日起九七二個日曆天內完工」未蓋印是否即表示不同意
    一事，非在爭執合約內容以外之事項是否允准一事上，故無本條之適用，應無疑
    義。
(三)退言之，約定之方式，欲以書面或口頭為之，得以當事人之合意廢止之。此廢止
    無須方式，即依斷定之行為即可。本件被上訴人既已同意完工日期為九七二個日
    曆天，並因折抵價金之故未於上方修正條文中蓋章，則雙方顯以一定之行為在合
    約完工日期此部分上廢止該條項之適用而使契約繼續，被上訴人自不得再以此條
    約定作為其不須遵守所「約定日期」之藉詞，遑論此舉顯然違反誠實信用原則。
五、另查，被上訴人於八十九年二月十三日與上訴人換約後，應於八十九年二月十三
    日繳納第十二期款項（每個月繳一期，每期六千元），被上訴人於八十九年三月
    十七日一併繳納第十二、十三期款後即未續繳款。被上訴人於八十九年八月十四
    日委託律師發函解約前一天，始一併繳納第十四至十九期款項共三萬六千元。
(一)被上訴人主張本件系爭房屋之應完工日期為八十九年七月十二日，被上訴人於上
    開日期之後之八十九年八月十四日尚繳納買賣價款，且一次繳納八十九年四、五
    、六、七、八、九月共六期之買賣價金，足見其亦不認為應完工日期為八十九年
    七月十二日，否則何以八十九年七月十二日後又再繳款，且繳納八十九年七月份
    後之八、九月期款，包括解除契約日期後之九月份期款（第十九期）。
(二)被上訴人解除買賣契約之行為顯與在先之繳納買賣價金之行為相牴觸，繳納買賣
    價款行為在先，後牴觸該行為之解除契約行為自應不生效力。
六、兩造買賣契約書第十條雖定有系爭建築之應完工日期，惟同條第三項亦明定，如
    有所列各款事由之一者，乙方（即上訴人）不負遲延竣工之責，該期間不計入遲
    延天數。換言之，本件系爭建築完工日期縱應依未修改前之契約書第十條第一項
    所定天數為準，因本件有同條第三項所列情形，上訴人亦不負遲延之責。
(一)依契約書第十條第三項第一款約定，被上訴人未依約定按時繳清應付之各期房地
    價款、滯納金及相關款項，上訴人不負遲延竣工之責。
    被上訴人於八十九年二月十三日與上訴人換約後，應於八十九年二月十三日繼續
    繳納第十二期款項（每個月繳一期），被上訴人於八十九年三月十七日始一併繳
    第十二、十三期款，對第十二期款項而言，已有一個月之延宕。應於八十九年四
    月十七日繳納第十四期款項，被上訴人卻於八十九年八月十四日始繳納，中間延
    宕四個月之久，總計被上訴人未依規定繳清應付之各期房地價款之期間有五個月
    。
    依前揭約定，被上訴人遲延繳款，上訴人不負遲延之責，故本件縱認應完工日期
    為八十九年七月十二日，僅先加算此五個月，八十九年十二月十二日始為系爭工
    程應完工日期，被上訴人於八十九年八月十五日即以上訴人遲延為由發存證信函
    催告並解除契約，自不生解除契約之效力。
(二)買賣契約書第十條第三項第二款約定，因政府法令變更或因天災地變等不可抗力
    或其它非可歸責於乙方之事由發生時，致工程不能如期進行者，其停工及影響期
    間，上訴人不負遲延之責，不應計入遲延天數。
    本件系爭Ａ區建築工程，新燕公司因財務困難，工程即有嚴重之延宕，即便以新
    燕公司於八十八年五月通知承購戶停工，至上訴人接手於八十八年九月十日復工
    計算，中間亦有四個多月之久。
    此期間乃屬不可歸責於上訴人之事由，依前開條款約定，上訴人不負遲延之責。
(三)另被上訴人主張合約第十條第三項之適用須該等事由「致不能如期完工」，始足
    當之。惟按解釋意思表示應探求當事人之真意，不得拘泥所用之辭句，民法第九
    十八條定有明文。兩造契約第十條第三項所謂「．．．致不能如期完工」，係指
    「不能如期完工事實之發生」，非該等事由需致不能如期完工，此由契約第十條
    第三項列舉之各款上訴人不負遲延責任之事由，其中第一款係「甲方（即被上訴
    人）未依規定繳清應付之各期房地價款、滯納金及相關款項」及第四款係「甲方
    違反本約及附件各條款之約定」可以得知。如此解釋，亦符公平合理，蓋承購戶
    繳納買賣價金之義務可以遲延，卻不許建商給付房屋遲延，遲延給付價金之承購
    戶尚可解除契約，顯不合理，故被上訴人遲延繳款之期間，當不得計入上訴人遲
    延竣工之天數，始符誠信原則。另言之，承購戶之買賣價金遲延未繳，本會影響
    上訴人資金調度運用，自不能謂不影響房屋之完工期限。被上訴人之主張，自無
    理由。
七、新燕公司發生財務困難無法繼續建築，上訴人公司臨危受命而承受其權利義務繼
    續建築，使購買系爭房屋之消費者免於遭受損害，得以維持其購屋之權利，並因
    實際情形而必須合理延長工期，惟上訴人並未強迫購屋者必需與上訴人換約（上
    訴人本可選擇與新燕公司繼續履約）。故被上訴人自己違反約定反稱上訴人意欲
    以延後完工方式強令其承受遲延給付之不利益，違反誠信原則云云，實無理由至
    極。
八、綜上，被上訴人解除契約請求返還價金乃悖誠信且無理由。
乙、被上訴人方面：
壹、聲明：
一、上訴駁回。
二、第二審訴訟費用由上訴人負擔。
貳、陳述：
    除與原判決記載相同者，予以引用外，另行補充陳述略以：
一、被上訴人係消費者，在由上訴人概括承受時，對於房屋建築進度及能否如期完工
    ，顯難要求有如上訴人專業般之認知：
(一)被上訴人是弱勢的消費者，對於建築營建，並無專業知識，在上訴人概括承受時
    ，系爭土地營建進度之百分比，以及後續尚需多久時間才能完成，欠缺專業認知
    ，自難以系爭房屋工程只蓋到哪一層及進度只有多少百分比，強認被上訴人瞭解
    系爭工地在原合約完工期限無法完成，而為不利於被上訴人之認定。
(二)系爭工地何時完成，恆受其投入人力之影響，而人力如何調配，在上訴人概括承
    受後，全由上訴人控制，上訴人雖依工程進度表主張絕對不可能於概括承受後完
    工，但未舉證證明，被上訴人依法否認之。依法即不得逕認系爭房屋工程在原合
    約期限無法完成。
二、上訴人既在被上訴人持有之系爭土地房屋預定買賣合約書（以下簡稱為房屋買賣
    合約書）最末頁黏貼協議書上用印，並交還房屋買賣合約書予被上訴人，兩造對
    於概括承受之協議，依法即生效力：
(一)房屋買賣合約書第七條之修正，上訴人與被上訴人均用印簽字同意，而對於房屋
    買賣合約書第十條之修正，兩造卻都未用印簽字，再從上訴人在房屋買賣合約書
    末頁黏貼之協議書，兩造又都用印，並交回被上訴人，本件上訴人之概括承受之
    協議，依法即生效力。
(二)關於房屋買賣合約書第十條之修正，乃換約時被上訴人表示不同意延期交屋，兩
    造均未用印之情形下，上訴人仍於概括承受之協議書用印，原合約書並交還於被
    上訴人，則系爭房屋買賣合約書第十條之完工期限，雙方未達成修正之合意，殆
    可確定，在被上訴人概括承受生效下，自應認完工期限仍照原房屋買賣合約書之
    約定。
三、有關被上訴人與訴外人新燕公司買賣系爭房屋之權利義務關係，概以房屋買賣合
    約書記載為依據，任何其他口頭承諾或約定，均無法律上之效力：
(一)本件房屋買賣合約書第十九條第八項明載：「甲、乙雙方均完全充分瞭解有關本
    約買賣之詳細內容，並同意完全按本書面買賣契約及其附件約定所載為依據，其
    他任何口頭陳述貨承諾概不生效。」依前揭房屋買賣合約書之約定，凡有關本件
    系爭土地房屋買賣之約定事項，如未記載於房屋買賣合約書內，僅為雙方口頭陳
    述或承諾，均無法律上之效力，立約人無須受其規範；反之，如買賣合約書有記
    載，除違反法律強制或禁止之規定外，則立約人自應受其規範。
(二)質言之，無論兩造於訂約、換約或變更契約時是否有「真意保留」，倘其「真意
    保留」未記載於房屋買賣合約書內，依前述房屋買賣合約書第十九條第八項之約
    定，立約人雙方自無須受其約束，其權利義務仍以房屋買賣合約書所載為準。
四、有關上訴人於系爭房屋買賣契約應負擔之法律責任，亦應以系爭房屋買賣合約書
    為依據：
(一)依當事人兩造與訴外人新燕公司於八十九年二月十五日簽定之協議書第一條：「
    甲方同意原合約書賣方當事人名義（即乙方）變更為丙方，並由丙方概括承受乙
    方就原合約應享之一切權利與應履之一切義務。」（註：甲方為被上訴人，乙方
    為訴外人新燕公司，丙方為上訴人）系爭房屋買賣合約書之權利義務主體，由訴
    外人新燕公司變更為上訴人，不言自明。
(二)復查系爭房屋買賣合約書第十九條第十項約定：「本約之一切規定對雙方權利義
    務之受讓人、繼承人或管理人、受贈人具同等約束力，雙方應各自負明確告知之
    義務，且不得以各方與前手間之原因作為抗辯之事由。」上訴人概括承受新燕公
    司於系爭房屋買賣合約書上之法律地位，係前揭約定之受讓人，至為灼然。本此
    ，上訴人自應遵守系爭房屋買賣合約書第十九條第八項之約定，亦即有關訴外人
    新燕公司就系爭房屋買賣合約書應履行之一切義務，均以系爭房屋買賣合約書內
    之記載為依據。
五、上訴人違反兩造約定，未於期限內完工，應負給付遲延責任，被上訴人行使解除
    權，於法有據：
(一)依系爭房屋買賣合約書第十條第一項約定，系爭房屋應自八十七年九月一日起算
    六百八十個日曆天，即八十九年七月十二日以前完工，併取得使用執照。上訴人
    既然概括承受新燕公司對系爭房屋買賣合約書之一切權利義務，乃新燕公司之受
    讓人，自應遵守系爭房屋買賣合約書第十條第一項約定，於八十九年七月十二日
    以前完工及取得使用執照，惟上訴人屆期仍未完工，依民法第二百二十九條第一
    項規定，上訴人須負給付遲延責任，至為灼然。
(二)上訴人未於約定期限八十九年七月十二日完工，依民法第二百五十四條規定：「
    契約當事人之一方遲延給付者，他方當事人得定相當期限，催告其履行，如於期
    限內不履行時，得解除其契約。」被上訴人定期催告後，如上訴人仍未履行完工
    義務，被上訴人依法自有解除權。矧被上訴人於約定完工期限一個月後，即八十
    九年八月十五日以存證信函催告上訴人應於七日內完工，惟上訴人亦未能於催告
    期限內，履行本件係爭房屋完工義務，依民法第二百五十四條規定，被上訴人解
    除系爭土地房屋買賣契約，自有理由。
(三)上訴人主張新燕公司遲延工程十一個月之期間，乃土地房屋預定買賣合約第十條
    第三項第二款「因政府法令變更或因天災地變等不可抗力或其他非可歸責於乙方
    之事由」，顯有法律上誤解。蓋上訴人與新燕公司約定概括承受本件土地房屋預
    定買賣合約時，當已明知新燕公司本件工程遲延之情事，上訴人既然願意概括承
    受本件新燕公司之義務，對可歸責新燕公司事由之遲延責任，依法自應承擔。換
    言之，可歸責於新燕公司之事由即為可歸責於上訴人之事由，否則如任由上訴人
    選擇性地享受權利及履行義務，而要求被上訴人承擔新燕公司遲延給付之不利益
    ，不僅與民法規定之「概括承受」不符，被上訴人對本件土地房屋預定買賣合約
    之權利及其信賴利益，亦將無法受到保護，上訴人之抗辯於法不合，且違反誠信
    原則，要不可採。
(四)另被上訴人未曾同意以九七二個日曆天為完工期限，上訴人雖曾寄發工地釋疑說
    明予原告，惟工地釋疑說明並非系爭房屋買賣合約書之一部，亦非兩造合意約定
    ，對被上訴人根本無任何拘束力，上訴人以工地釋疑說明做為變更完工日期之依
    據，顯有法律誤解；而上訴人稱「新燕公司因財務困難，工程即有嚴重之延宕，
    即便以新燕公司於八十八年五月通知承購戶停工，致上訴人接手於八十八年九月
    十日復工計算，中間亦有四個多月之久。」乃上訴人與新燕公司之內部問題，本
    與被上訴人無涉，自不能做為上訴人推諉法律責任之藉口。
六、上訴人抗辯被上訴人遲延繳款之期間，不得計入上訴人遲延竣工之天數，顯無理
    由：
(一)本件不動產預定買賣契約書第十條第三項明載：「但有下列情事之一者，致不能
    如期完工時，．．．」已清楚表示係爭買賣契約書第十條第三項各款之事由，與
    不能如期完工之間存有因果關係，上訴人始不負遲延責任。如以上訴人所稱爭買
    賣契約書第十條第三項之約定係指「不能如期完工事實之發生」，則無異予上訴
    人推諉遲延責任之藉口，況且如以上訴人所指，「致不能如期完工」等語蓋可約
    定為「但有下列情事之一者，且不能如期完工時，．．．」豈不更切合上訴人之
    意。本此，上訴人引用民法第九十八條規定，欲曲解土地房屋預定買賣合約第十
    條第三項之約定，顯不足採。
(二)上訴人稱「承購戶繳納買賣價金之義務可以遲延，卻不許建商給付房屋遲延，遲
    延給付價金之承購戶尚可解除契約，顯不合理。」並以誠信原則做為「被上訴人
    遲延繳款之期間，當不得計入上訴人遲延竣工之天數」之理由，其抗辯亦未妥適
    。矧建商通常金錢、人力等資力甚豐，購屋者卻大多係以一生收入做為買賣房屋
    價金，其風險承擔本不相當，強令購屋者與建商承擔相同之法律責任，更不符誠
    實信用及公平正義原則，亦更有悖民法之立法精神，顯然上訴人所稱之誠信原則
    ，與憲法諸多原則，如平等原則等互相牴觸。
(三)上訴人稱被上訴人於約定完工日期八十九年七月十二日之後，仍繳納買賣價款，
    而抗辯「被上訴人不認應完工日期為八十九年七月十二日」，被上訴人依法否認
    之。蓋因被上訴人誤以為未繳分期款，無法要求上訴人負給付遲延責任，才在完
    工日期後，繳納款項，且被上訴人未曾有同意延後完工日期之意思表示，因此上
    訴人給付遲延狀態持續進行中，在本件土地房屋預定買賣合約尚未解除前，其效
    力仍然存在，被上訴人履行約定義務，並非以書面同意延後完工期限，本件雙方
    如欲變更完工期限，須有書面，此觀前揭系爭房屋買賣合約書第十九條第八項之
    約定自明，豈能以被上訴人履行義務之行為，逕認上訴人無須再負給付遲延之法
    律責任？使被上訴人之法定解除權喪失？上訴人之抗辯顯不合法。再則，被上訴
    人自始至終亦未曾有拋棄解除權之意思表示，上訴人所稱「被上訴人解除買賣契
    約之行為顯與在先之繳納買賣價金之行為相牴觸，繳納買賣價款行為在先，後牴
    觸該行為之解除契約行為自應不生效力。」誠不知其法律依據為何，自不足採。
(四)又上訴人指稱「承購戶之買賣價金遲延未繳，本會影響上訴人資金調度運用，自
    不能謂不影響房屋之完工期限。」惟上訴人迄今仍無法舉證證明被上訴人之遲延
    繳款，如何影響上訴人資金調度運用，以致本件工程不能如期完工，被上訴人謹
    依法否認之。
七、本件系爭房屋買賣合約書第十條第一項所指，係上訴人已於約定期限內完工併申
    請使用執照，而核發執照日卻因主管機關作業疏忽等不可歸責於上訴人之事由，
    致核發使用執照日期逾約定期限，始以完工日期為申請使用執照日。今上訴人並
    無系爭不動產預定買賣契約書第十條第三項之情事，未於約定期限內完成系爭房
    屋工程，乃屬可歸責於上訴人之事由，完工日期自以約定日期八十九年七月十二
    為準，上訴人稱完工日期為使用執照申請日，顯不足採。
八、上訴人抗辯被上訴人明知系爭房屋無法如期完工，卻仍同意換約，有違反誠信原
    則之嫌，然從上訴人與被上訴人之經濟實力，本件房屋買賣不過為上訴人眾多交
    易之一，對上訴人或有業務上之影響，卻不會造成難以彌補的傷害，但對被上訴
    人而言，買賣系爭房屋所貲甚鉅，幾須被上訴人一生積蓄，其結果關係到被上訴
    人往後之生活，從此觀點，倘容上訴人享有系爭房屋買賣合約書上之權利，更應
    要求上訴人履行系爭房屋買賣合約書上之義務。上訴人明知其概括承受系爭房屋
    工程之權利義務，依法即應負給付遲延責任，卻利用被上訴人擔心不同意換約將
    遭受權益損失之心理，企圖延後完工期限，此種規避法律責任之手段，更有違誠
    信原則。矧被上訴人不具建築專業知識，更不具法律專業知識，其處理系爭房屋
    買賣之手腕，或未能拿捏精準，然被上訴人本於謹慎小心之態度，維護自身權益
    ，並非以巧取上訴人之利益為目的，上訴人逕稱被上訴人違反誠信原則，顯與事
    實不符。
九、末查，依消費者保護法第十一條：「企業經營者在定型化契約中所用之條款，應
    本平等互惠之原則。定型化契約條款如有疑義時，應為有利於消費者之解釋。」
    系爭土地房屋預定買賣合約書為一定型化契約，其中第十條有關完工期限之修正
    條款，兩造均未用印而有爭執，依前揭消費者保護法之規定解釋，完工期限之修
    正未達成合意，仍以原第十條之規定為準；再者，上訴人概括承受訴外人新燕公
    司之權利義務，卻拒絕負訴外人新燕公司之給付遲延責任，意欲以延後完工期限
    之方式，強令被上訴人承受其遲延給付之不利益，上訴人違反誠信原則，至為灼
    然。依消費者保護法第十二條明文：「定型化契約中之條款違反誠信原則，對消
    費者顯失公平者，無效。」縱使被上訴人於第十條修正條款用印，第十條修正條
    款亦屬無效。準此以解，更足見上訴人前述諸多主張與消費者保護法之立法精神
    牴觸，自不足採。
    理　　由
一、上訴人之法定代理人於九十年十二月六日由王世堅變更為李朝發，有經濟部中部
    辦公室證明書在卷為憑；並已由李朝發聲明承受訴訟，於法尚無不合，應予准許
    ，合先敘明。
二、被上訴人起訴主張：上訴人於民國八十九年二月十五日，承接被上訴人以總價金
    新台幣（下同）七百二十萬元，向訴外人新燕實業股份有限公司（下稱新燕公司
    ）預購該公司於坐落台北縣汐止市○○○段蕃子寮小段一三四－二○、－九、－
    一○、－一一、－一二、一三五－二、一三六、一三八地號等八筆土地上之「百
    年大世紀」才子區Ａ２０第十層樓房屋之興建工程，更名為「日成新世紀」，而
    與該公司及被上訴人簽訂協議書，約定由上訴人概括承受該公司與被上訴人於八
    十七年六月十六日所簽訂不動產預定買賣契約應享之一切權利、與應履行之一切
    義務，被上訴人已依原契約、協議書之約定，給付部分價金計七十三萬八千元；
    依原契約係約定於八十七年九月一日以前開工，自同年九月一日起六百八十個日
    曆天內完工，應於八十九年七月十二日完工取得使用執照；惟上訴人並未依約於
    八十九年七月十二日完工取得使用執照，給付業已遲延，經被上訴人於八十九年
    八月十五日，以台北郵局第四九九號存證信函，催告上訴人應於收受後七日內完
    工，屆期未完工，解除不動產預定買賣契約書；上訴人已於八十九年八月十六日
    收受該存證信函，上訴人未於所催告之期限內完工，兩造間之不動產預定買賣契
    約書應於八十九年八月二十三日合法解除，上訴人依民法第二百五十九條第一款
    、第二款之規定，應返還被上訴人依約所給付七十三萬八千元之價金；又依不動
    產預定買賣契約書第十二條第二項之約定，系爭房屋如有逾期完工，上訴人應按
    被上訴人所繳付價金萬分之五計算違約金，依此約定上訴人自八十九年七月十二
    日完工期限之翌日起，至被上訴人解除契約之日即八十九年八月二十三日止，共
    逾期四十二日，應給付被上訴人一萬五千四百九十八元之違約金；為此，求為命
    上訴人應給付被上訴人七十五萬三千四百九十八元，及自契約解除之翌日即八十
    九年八月二十四日起之法定遲延利息之判決。
三、上訴人則以：被上訴人於前揭時日，向訴外人新燕公司預購前揭系爭房、地，僅
    繳至八十八年四月二十五日之價金，嗣因該公司發生財務困難，數度停工，延宕
    工期，始由上訴人承接興建，更名為「日成新世紀」，並發函、寄發工地釋疑說
    明書予包含被上訴人等承購戶，被上訴人對於工地釋疑說明書之內容業已接受，
    始於八十九年二月十五日與上訴人完成換約手續並簽訂協議書，被上訴人亦自八
    十九年三月十七日，再開始繳納第十二期、十三期款。而依工地釋疑說明書，係
    說明被上訴人所預購Ａ區部分之房屋，預計最遲完工時間為九十年四月底；被上
    訴人於與上訴人換約後，應於八十九年二月十五日繳納第十二期款，竟延至八十
    九年三月十七日與第十三期款同時繳付 (每月一期) ，嗣後即未再繳，迄至八十
    九年八月十四日又一併繳付第十四期至第十九期，未按時繳清各期房地價款，依
    原契約第十條第三項第一款之約定，上訴人不負遲延竣工之責任；被上訴人於八
    十九年八月十四日一次繳付第十四期至第十九期各期房地價款後，旋即於翌日以
    原契約第十條第一項之約定，計算上訴人應於八十九年七月十二日完工取得使用
    執照，認上訴人已給付遲延，催告上訴人限期完工，並以上訴人未於其催告期限
    內完工解除契約，其催告、解除於法不合，自不生催告、解除之法律效力，其請
    求返還價金，自失所據；被上訴人之催告、解除既不生法律效力，上訴人又不負
    遲延竣工之責任，併請求給付逾期竣工之違約金，亦非適法等語，資為抗辯。
四、被上訴人主張上訴人於民國八十九年二月十五日，承接被上訴人以總價金七百二
    十萬元，向訴外人新燕公司預購該公司於坐落台北縣汐止市○○○段蕃子寮小段
    一三四－二○、－九、－一○、－一一、－一二、一三五－二、一三六、一三八
    地號等八筆土地上之「百年大世紀」才子區Ａ２０第十層樓房屋之興建工程，更
    名為「日成新世紀」，而與該公司及被上訴人簽訂協議書，約定由上訴人概括承
    受該公司與被上訴人於八十七年六月十六日所簽訂不動產預定買賣契約應享之一
    切權利、與應履行之一切義務，被上訴人已給付部分價金計七十三萬八千元；依
    原契約係約定於八十七年九月一日以前開工，自同年九月一日起六百八十個日曆
    天內完工，應於八十九年七月十二日完工取得使用執照；惟上訴人並未於八十九
    年七月十二日完工取得使用執照，經被上訴人於八十九年八月十五日，以台北郵
    局第四九九號存證信函，催告上訴人應於收受後七日內完工，屆期未完工，解除
    不動產預定買賣契約書；上訴人已於八十九年八月十六日收受該存證信函，上訴
    人未於所催告之期限內完工等事實，為上訴人所不爭執，且有不動產預定買賣契
    約書、協議書、存證信函、掛號郵件收件回執、房屋土地付款明細表、客戶收執
    聯、存款存入憑條等影本在卷為憑，被上訴人主張之上開事實，應堪信為真實。
五、被上訴人主張上訴人依不動產預定買賣契約書第十條第一項之約定，自八十七年
    九月一日起六百八十日曆天內完工，即應於八十九年七月十二日以前將被上訴人
    所預購之前揭房屋完工、取得使用執照，上訴人未依約完工，被上訴人已於八十
    九年八月十五日以台北郵局第四九九號存證信函，催告上訴人應於收受後七日內
    完工，屆期未完工，並解除不動產預定買賣契約書，上訴人已於同月十六日收受
    該存證信函，仍未於催告期限內完工，兩造間之不動產預定買賣契約書，已於八
    十九年八月二十三日，業經被上訴人合法解除等事實，固據提出不動產預定買賣
    契約書、協議書、存證信函、掛號郵件收件回執等影本為憑；惟上訴人則以被上
    訴人向訴外人新燕公司預購前揭系爭房、地，僅繳至八十八年四月二十五日之價
    金，嗣因該公司發生財務困難，數度停工，延宕工期，始由上訴人承接興建，更
    名為「日成新世紀」，並發函、寄發工地釋疑說明書予包含被上訴人等承購戶，
    被上訴人對於工地釋疑說明書之內容業已接受，始於八十九年二月十五日與上訴
    人完成換約手續並簽訂協議書，被上訴人亦自八十九年三月十七日，再開始繳納
    第十二期、十三期款。而依工地釋疑說明書，係說明被上訴人所預購Ａ區部分之
    房屋，預計最遲完工時間為九十年四月底，即自八十七年九月一日起九百七十二
    個日曆天內完工，被上訴人於未屆至完工期為催告、解除，自不生法律效力等語
    ，資為抗辯。經查：
(一)按：解釋意思表示，應探求當事人之真意，不得拘泥於所用之辭句。民法第九十
    八條定有明文，又：解釋當事人所立書據之真意，以當時之事實及其他一切證據
    資料為其判斷之標準，不能拘泥字面或截取書據中一二語，任意推解致失真意。
    解釋當事人之契約；應於文義上及論理上詳為推求，不得拘泥字面，致失當時立
    約之真意。契約應以當事人立約當時之真意為準，而真意何在，又應以過去事實
    及其他一切證據資料為斷定之標準，不能拘泥文字致失真意。最高法院十九年度
    上字第二八號、五八號、四五三號分別著有判例。
(二)本件被上訴人主張上訴人應依原契約約定完工日期，應自八十七年九月一日起算
    六百八十日曆天，無非以其與上訴人、及訴外人新燕公司於八十九年二月十五日
    所簽訂協議書第一條約定由上訴人概括承受新燕公司就原契約應享之一切權利與
    應履行之一切義務，而依原契約第十條第一項之約定完工期日，即自八十七年九
    月一日起六百八十個日曆天，而兩造又未於換約時就延長完工期日，更為約定等
    為其論據；惟查上訴人於承接興建本件房屋工程，而與新燕公司、及被上訴人於
    八十九年二月十五日簽訂協議書、與被上訴人換約前之八十八年九、十月間，分
    別函知被上訴人略以：新燕公司因重整而停工，由上訴人承接興建，並檢送「工
    地釋疑說明書」，說明換約、復工、完工等事項之事實，為被上訴人所不爭執，
　　且有上訴人提出通知函、工地釋疑說明書 (原審卷第四六至四九頁) ，而依工地
　　釋疑說明書，略以說明被上訴人所預購之房屋，已於八十八年九月中旬復工，預
　　計最遲完工時間為九十年四月底，有該工地釋疑說明書足憑；被上訴人對於上訴
　　人承接興建其房屋之完工期日，已有相當之認識，且延遲至八十九年二月十五日
　　始與上訴人換約、簽訂協議書，並於同年三月十七日繳付換約後之二期工程款(
　　即第十二期、第十三期) ，同年八月十四日又一次繳付第第十四期至第十九期之
　　工程款之事實，為被上訴人所不爭執，且有繳款明細表、收據 (原審卷第二五頁
　　至三○頁) 足憑；被上訴人對於完工期日之延長，否認已達成合致，顯非可採。
(三)被上訴人以上訴人於八十九年二月十五日與被上訴人間換約時，因延長完工期日
    未趨合致，兩造始未於原契約第十條上方關於「第十條條文修正本約完工期限修
    正為並自民國八十七年九月一日起九七二個日曆天內完工」之方框內簽章等語，
    為其主張之依據；惟查：被上訴人對於上訴人之通知函、工地釋疑說明書之內容
    ，均已有相當之認識，對於上訴人說明延長完工期日，如未趨合致，即無與上訴
    人於八十九年二月十五日辦理換約手續、及簽訂協議書之必要，更無須於換約、
    簽訂協議書後繳付工程款，且得逕行解除其與前手新燕公司間之不動產預定買賣
    契約；從而，兩造未於「第十條條文修正本約完工期限修正為並自民國八十七年
    九月一日起九七二個日曆天內完工」之方框內簽章，並不足以影響兩造對於延長
    完工期日已趨合致之效力。
(四)被上訴人主張依原契約之約定完工期日自八十七年九月一日起六百八十個日曆天
    ，應為八十九年七月十二日；惟查：上訴人於八十八年九月中旬 (以九月十六日
    起算) 承接興建被上訴人所預購Ａ區房屋時，距八十九年七月十二日僅餘三百個
    日曆天，而工程進度僅達總工程百分之七．六，尚餘百分之九二．四之工程尚未
    完成，有被上訴人不爭執之台北縣政府工務局建造執照設計變更通知書 (原審卷
    第五五、五六頁) 影本足憑；以六百八十個日曆天計算百分九二．四工程日數，
    尚須六百二十八個日曆天始能完工；被上訴人以六百二十八個日曆天始能完工之
    工程，主張上訴人應於三百個日曆天完工，依民法第一百四十八條第二項之規定
    ，其行使權利有違誠信原則，自無可採。
(五)綜合上述，由上訴人承接興建被上訴人所預購Ａ區房屋，通知被上訴人、檢送工
    地釋疑說明書、換約、簽訂協議書、被上訴人繳付工程款等資料，足資判斷兩造
    對於完工期日延長至九十年四月底，已趨於合致，不能拘泥於兩造未於「第十條
    條文修正本約完工期限修正為並自民國八十七年九月一日起九七二個日曆天內完
    工」之方框內簽章，而任意推解致失真意。上訴人抗辯其完工期限為自民國八十
    七年九月一日起九七二個日曆天內完工，非無可採。
六、綜上所述，上訴人承接興建被上訴人所預購Ａ區房屋，自民國八十七年九月一日
    起九七二個日曆天內完工，應於九十年四月三十日完工，取得使用執照；被上訴
    人於未屆完工期限之八十九年八月十五日以存證信函，催告上訴人於收受後七日
    內完工，逾期未完工，解除不動產預定買賣契約，自不生催告、解除之法律效力
    ，進而請求上訴人返還所繳付之價金七十三萬八千元本息、及給付逾期未完工之
    違約金一萬五千四百九十八元本息，於法自屬無據，不應准許。
七、從而，原法院為被上訴人勝訴判決，並依其聲請為假執行之宣告，容有未恰，上
    訴意旨指摘原法院之判決不當，求予廢棄，非無理由，應由本院予以廢棄，更為
    判決如主文第二項所示。
八、本件事證已臻明確，兩造其他攻擊、防禦方法，及提出未援用之證據，經斟酌後
    認不影響判決基礎，無逐一論述之必要，併此敘明。
據上論結，本件上訴為有理由，爰判決如主文。
中　　　華　　　民　　　國　　九十一　　年　　　五　　　月　　  七  　　日
　　　　　　　　　　　　民事第十二庭審判長法　官　林　丁　寶
　　　　　　　　　　　　　　　　　　　　　法　官　林　恩　山
　　　　　　　　　　　　　　　　　　　　　法　官　陳　博　享
右正本係照原本作成。
不得上訴。
中　　　華　　　民　　　國　　九十一　　年　　　五　　　月　　　八　　　日
　　　　　　　　　　　　　　　　　　　　　書記官　鄭　靜　如
